【裁判字號】    97,上訴,5162
【裁判日期】    980319
【裁判案由】    偽造文書等
【裁判全文】
臺灣高等法院刑事判決                97年度上訴字第5162號
    上  訴  人  臺灣板橋地方法院檢察署檢察官
    上  訴  人
    即  被  告  甲○○
上列上訴人因被告偽造文書等案件，不服臺灣板橋地方法院95年
度訴字第3838號，中華民國97年7月25日第一審判決（ 起訴案號
：臺灣板橋地方法院檢察署95年度偵字第19740號）， 提起上訴
，本院判決如下：
    主  文
上訴駁回。
    事  實
一、緣甲○○與簡宏霖、曾嶸富共同合資向法院標得坐落於臺北
    市○○區○○段五小段地號918號 土地及其上門牌號碼臺北
    市○○路○段181巷2號1樓建物（下稱上開房地），並以曾嶸
    富為登記名義人，甲○○希望藉由其男友乙○○出面先購入
    上開房地，再轉賣以賺取差價，乙○○即於民國94年8 月30
    與曾嶸富簽訂不動產買賣契約書， 以新台幣（下同）2,300
    萬元購入上開房地，並由甲○○簽發發票人為其所經營之神
    州國際貿易股份有限公司（以下稱神州公司）、面額分別為
    250萬元、50萬元之支票各1紙做為簽約款，乙○○簽發面額
    為2,000萬元之本票1紙，以抵付房地尾款，惟乙○○未能如
    願貸得款項，無法支付房地尾款2,000 萬元，甲○○惟恐前
    開簽約金被沒收，即委託中信房屋仲介公司代售上開房地，
    於94年11月3日以曾嶸富代理人之名義以2,650萬元之價格將
    出售上開房地予蔡逸民，甲○○明知其係以2,650 萬元轉售
    上開房地，為避免乙○○向其要求過多之差價費，竟基於偽
    造文書之犯意，於94年11月11日，在臺北縣三重市○○路○
    段89號二樓佳煇代書事務所，指示不知情之林桐助代書，書
    立買賣總價款為2,500 萬元之不動產買賣契約書（影本附於
    95年度他字第2457號卷第23至29頁，下稱「交易價格為2,50
    0 萬元之不動產買賣契約書」），由甲○○攜回後，於不詳
    時地，委託不知情之代刻業者，偽刻「蔡逸民」印章，在附
    表所示立契約書人欄偽造出賣人曾嶸富及買受人蔡逸民之簽
    名各1 枚，並蓋「蔡逸民」印章，在立契約書人欄、其他約
    定事項欄、騎縫處，合計7枚，而完成該「交易價格為2,500
    萬元之不動產買賣契約書」，足生損害於曾嶸富及蔡逸民，
    甲○○並將該「交易價格為2,500 萬元之不動產買賣契約書
    」以傳真之方式，將影本給予乙○○，佯稱上開房地之售價
    為2,500萬元，並給乙○○360萬元之利潤。
二、案經乙○○訴由臺灣板橋地方法院檢察署檢察官偵查起訴。
    理  由
壹、有罪部分：
一、按被告以外之人於審判外之言詞或書面陳述，除法律有規定
    者外，不得作為證據，刑事訴訟法第159條第1項定有明文。
    次按被告以外之人於審判外之陳述（包括書證），雖不符前
    四條之規定，而經當事人於審判程序同意作為證據，法院審
    酌該言詞陳述或書面陳述作成時之情況，認為適當者，亦得
    為證據，為同法第159條之5第1項所明定。經查： 下列所引
    之不動產買賣契約書、證人林國勝、林桐助、乙○○之證詞
    ，檢察官、被告及辯護人均於原審審判期日表示同意作為證
    據；嗣辯護人於最後審判期日之答辯狀，就「交易價格為2,
    500 萬元之不動產買賣契約書」影本部分，主張因其原本不
    存在，無法辨認是否為被告所簽，故不具證據能力，被告於
    本院準準程序亦做相同主張，然前開「交易價格為2,500 萬
    元之不動產買賣契約書」係被告委託林桐助代書填載，且由
    被告交付予告訴人乙○○，業據證人、告訴人證述屬實，且
    被告亦不否有前開交易價格為2,500 萬元之不動產買賣契約
    書之影本存在，而該具有買賣契書外觀之影本，不失為表示
    買賣文義之一種文書，本院審酌該契約書作成時之情況，並
    無顯不可信之情況，認得為證據，合先陳明。
二、被告經合法傳訊，無正當理由未於審判期日到庭，惟據被告
    於原審及本院準備程序中所陳，係矢口否認偽造「交易價格
    為2,500 萬元之不動產買賣契約書」，並辯稱：伊與告訴人
    乙○○是男女朋友約7、8年了，93年2 月26日伊找簡宏霖、
    曾嶸富一同買進上開房地，信託登記在曾嶸富名下。因告訴
    人經濟出問題，伊想到上開房地可以賺點錢，即請告訴人準
    備三百萬元，買進後再賣出去就可以賺錢，伊與告訴人談妥
    後就到代書那邊簽約，但簽約當時告訴人未準備好錢，即由
    伊開支票支付，伊開1張面額250萬元，1 張50萬元，由曾嶸
    富簽收，告訴人只是人頭，亦即由告訴人出面與股東曾嶸富
    簽買賣契約，伊與告訴人約好，上開房地要以底價2,500 萬
    元賣出，到時將給告訴人利潤賺取「過水費」，嗣後，上開
    房地以2,650萬元售予蔡逸民，因買主不付百分之6的佣金，
    而由伊一人支付，所以買賣之總價款寫2,500 萬元；告訴人
    與曾嶸富簽約，實際上僅出資250萬元，其餘2,000萬元價款
    尚未支付，若告訴人真正要買上開房地，仍需支付2,000 萬
    元房地價款，但告訴人無能力支付，原本曾嶸富要沒收簽約
    款300 萬元，但伊與告訴人及代書要求曾嶸富不要沒收，伊
    並透過仲介公司找到買主蔡逸民，將上開房地售出，讓告訴
    人賺了110 萬元云云。經查，(一)被告在偵查中坦承在「交易
    價格為2,500 萬元之不動產買賣契約書」立契約書人欄下簽
    署曾嶸富、蔡逸民之姓名，雖被告在原審審判中翻異前詞稱
    ：在偵查中未曾承認云云，然經原審勘驗臺灣板橋地方法院
    檢察署檢察官95年度偵字第19740 號95年10月30日開庭之錄
    影光碟，被告直陳契約書中「甲○○」姓名為其自己書寫，
    曾嶸富因授權其處理，「蔡逸民」部分為了辦理貸款云云，
    已為明確之表示，有原審勘驗筆錄在卷（見原審卷第72頁）
    ，被告在偵查中此部分之供述，有原審勘驗筆錄為據，先予
    陳明。(二)證人即被告委託出售予蔡逸民之代書林國勝證稱：
    伊登廣告找到買主蔡逸民，而賣方伊一直是跟被告接洽，上
    開房地的成交價是2,650 萬元，一般伊收取的仲介費用是百
    分之6，大約是159萬元，但是這件案件實際只有收取43萬元
    的仲介費，因為被告有表示，上開房地在轉手的過程有點損
    失，伊公司為了促成交易，所以就少收仲介費用，而買方蔡
    逸民並未付仲介費，都是賣方被告出的仲介費，上開房地真
    正的買賣契約書，是交易價格2,650 萬元「中信房屋不動產
    買賣契約書」的那一份（附於95年度他字第2457號卷第79至
    86頁），伊並未看過交易價格為2,500 萬元之不動產買賣契
    約書等語。核與證人即上開房地之買受人蔡逸民證稱，其係
    以2,650 萬元購得上開房地，是被告與其洽談，交易價格為
    2,500 萬元之不動產買賣契約書上「蔡逸民」姓名、印章，
    均非其所簽等語（見95年度偵字第19740 號卷第34至35頁）
    相符。此亦為被告所是認，故可確認被告與與簡宏霖、曾嶸
    富合資購入之上開房地，係以2,650 萬元之價格出售，且買
    受人蔡逸民並未簽署交易價格為2,500 萬元之不動產買賣契
    約書。(三)證人即佳煇代書事務所林桐助代書證稱：「上開房
    地是簡宏霖、曾嶸富、被告三人合資去法院標得的，登記在
    曾嶸富的名下，告訴人曾與曾嶸富簽約買受上開房地，但只
    有交付簽約款300萬元而已，另外告訴人有簽下2,000萬元的
    本票，告訴人與曾嶸富是在94年8 月30日完成簽約，但是告
    訴人與被告並未說要過戶到誰的名下，在94年10月26日曾嶸
    富表示，告訴人如果到年底還沒有過戶的話，就以毀約論。
    後來告訴人就寫授權書給被告，授權被告就去找仲介出售，
    伊不知這2,000 萬元本票有無兌現，但上開房地並沒有過戶
    到告訴人的名下，告訴人說他想要轉手賣掉，最後是被告找
    仲介公司出售上開房地予蔡逸民；另『交易價格為2, 500萬
    元之不動產買賣契約書』最前面的承買人蔡逸民、出賣人曾
    嶸富，及標的即土地、名稱、金額是伊寫的，後面的立契約
    書人不是伊簽的，是被告到伊佳煇代書事務所找伊填寫該契
    約書。伊曾替上開房地寫過三份契約書，一份是94年8 月30
    日曾嶸富簽約賣給告訴人，另一份是告訴人帶了一男、一女
    來簽約沒交房屋款但是要來辦過戶的，接著就是被告委託伊
    填寫的那份2,500萬元的契約書；而價金2,650萬元的那份契
    約書是中信房屋仲介公司的代書處理的」等語（見原審卷第
    49至53頁）。並有「94年8月30日交易價格為2,300萬元之不
    動產買賣契約書」影本（附於95年度他字第2457號卷第10至
    16頁）、發票人為神州公司、面額分別為250 萬元、50萬元
    之支票各1紙、發票人為告訴人面額為2,000萬元之本票1 紙
    ，及「交易價格為2,500 萬元之不動產買賣契約書」影本、
    土地增值稅申報書影本（附於95年度他字第2457號卷第 133
    頁）在卷可資佐證，且被告並不否認曾委託證人林桐助填寫
    「交易價格為2,500 萬元之不動產買賣契約書」（見原審卷
    第53頁）。堪認被告與告訴人雖為男女朋友關係，但各自存
    著利益盤算，各自急欲找尋買受人買受上開房地，以賺取差
    價，故告訴人欲趁被告不知情、在尚未收取任何價金情況下
    ，急欲將上開房地辦理過戶，並已填載土地增值稅申報書；
    而被告因係其覓得買主，但不願讓告訴人賺取過多房地差價
    ，即偽造「交易價格為2,500 萬元之不動產買賣契約書」。
    應認「交易價格為2,500 萬元之不動產買賣契約書」中曾嶸
    富、蔡逸民之姓名，均為被告書寫，「蔡逸民」印文為被告
    偽刻後所蓋。被告所辯，核係卸責之詞，不足採信。事證明
    確，被告犯行堪以認定。
三、被告行為後，刑法及其施行法業於95年7月1日修正施行，關
    於新舊法律變更之比較適用，原則上應就罪刑有關之共犯、
    未遂犯、想像競合犯、牽連犯、連續犯、結合犯，以及累犯
    加重、自首減輕暨其他法定加減原因（如身分加減）與加減
    例等一切情形，綜其全部罪刑之結果而為比較（最高法院95
    年第8次會議關於 中華民國刑法94年修正施行後之法律比較
    適用決議第一點第(四)小點參照），而此次修法與本案罪刑相
    關者，有刑法第41條之規定，本院認：就易科罰金之折算標
    準部分， 如依修正前刑法第41條第1項及修正前罰金罰鍰提
    高標準條例第2 條之規定，應以銀元300元即新臺幣900元折
    算1日，惟若依修正後刑法第41條第1項前段（原罰金罰鍰提
    高標準條例第2條已同時刪除）之規定，應以新臺幣1,000元
    、2,000元或3,000 元折算1日，二者相較之下，應以修正前
    之規定較有利於被告。經綜合比較前述各項法律變更之結果
    後，本案因修正後之規定並未對被告更為有利，依據刑法第
    2條第1項前段，應一體適用修正前刑法及修正前罰金罰鍰提
    高標準條例之規定，合先敘明。
四、按行使影本，作用與原本相同，偽造私文書後，持以行使其
    影本，偽造之低度行為為高度之行使行為所吸收，應論以行
    使偽造私文書罪（最高法院70年台上字第1107號判例參照）
    。核被告偽造「交易價格為2,500 萬元之不動產買賣契約書
    」，並以傳真之影本交付予告訴人而行使之，所為係犯刑法
    第216條、第210條之行使偽造私文書罪，其偽造印章、印文
    及署押為偽造私文書之階段行為，其偽造私文書又為行使偽
    造私文書之低度行為，均應為行使偽造私文書之高度行為所
    吸收，亦不另論科。又被告委託不知情之代刻業者，偽刻「
    蔡逸民」印章，為間接正犯。被告多次在上開文件上偽造「
    曾嶸富」、「蔡逸民」之署名並蓋「蔡逸民」印章，其偽造
    署押、印文及偽造私文書均係基於偽造契約書之目的，而為
    接續之行為，應為接續犯而僅成立單純一罪。新法第57 條
    之規定，為法院就刑之裁量審認標準見解之明文化，非屬法
    律之變更，此有前揭最高法院95年5月23日第8次刑事庭會議
    決議第6 點第(一)小點可資參照，自無新舊法比較之問題，應
    直接適用修正後之規定。
五、原審因認被告罪證明確，引用刑法第2條第1項前段、修正前
    刑法第41條第1項前段、第210條、第216條、第219條，罰金
    罰鍰提高標準條例第1條前段、 修正前罰金罰鍰提高標準條
    例第2條，中華民國96年罪犯減刑條例第2條第1項第3款、第
    7條、第9條之規定。並審酌被告犯罪之動機、目的、手段、
    所生危害、與告訴人關係及犯罪後未能坦承犯行，態度難認
    良好等一切情狀，量處有期徒刑3 月，並諭知易科罰金之折
    算標準。復查以被告犯罪時間係在96年4 月24日以前，符合
    中華民國九十六年罪犯減刑條例第2 條第1項、第3條之規定
    ，合於減刑條件，依該條例第7 條規定，於裁判時減其宣告
    刑，並諭知易科罰金之折算標準。對於偽刻之「蔡逸民」印
    章及附表所示蔡逸民之印文、署押，曾嶸富之署押，並均依
    法沒收之。核其認事用法尚無不合，量刑亦稱妥適，公訴人
    執告訴人聲請上訴意旨謂原審量刑過輕，請求撤銷從重量處
    ，並無理由，上訴人即被告上訴意旨仍執前詞，否認犯罪，
    指摘原判決不當，請求撤銷改判，亦無理由，上訴均應予駁
    回。
貳、不另為無罪諭知部分：
一、公訴意旨另以：被告如犯罪事實欄之犯行，另犯刑法第 342
    條第1項之背信罪嫌。
二、按犯罪事實應依證據認定之，無證據不得推定其犯罪事實；
    刑事訴訟法第154條定有明文。再按告訴人之告訴， 本以使
    被告受刑事追訴為目的，故其陳述是否與事實相符，自應調
    查其他證據，以資審認，苟其所為攻擊之詞，尚有瑕疵，則
    在此瑕疵未予究明以前，即不能遽採為斷罪之基礎（最高法
    院69年度台上字第1531號判例參照）。
三、公訴人認被告涉有此部分之罪嫌，係以告訴人於偵查中之證
    述為其主要依據。惟據被告於原審審判本院準備程序中所陳
    ，否認有何背信犯行，並辯稱：上開房地是伊與簡宏霖、曾
    嶸富一同買進，伊想將上開房地可以告訴人名義買進，再賣
    出去就可以賺錢，約定到時將給告訴人利潤賺取「過水費」
    ，告訴人只是人頭，伊並未背信等語。經查，
  (一)就簡宏霖、曾嶸富部分：上開房地是被告與簡宏霖、曾嶸富
    約以1,900 萬元一同向法院標得，信託登記在曾嶸富名下，
    簡宏霖、曾嶸富二人並授權被告出售上開房地，嗣後，被告
    覓得買主蔡逸民，以26,500萬元售予蔡逸民，曾嶸富亦書立
    同意書同意上開價格出售，業經證人即為簡宏霖、曾嶸富及
    被告辦理貸款之佳煇代書事務所林桐助代書證述屬實，並有
    93年6月30日簡宏霖、曾嶸富出具之授權書、有94年11月3日
    曾嶸富書立之同意書影本在卷可佐，就簡宏霖、曾嶸富而言
    ，因上開房地業已轉售讓其得利，難認被告有損害簡宏霖、
    曾嶸富之犯行。
  (二)就告訴人部分：告訴人向曾嶸富購入上開房地時，係由被告
    簽發發票人為神州公司，面額分別為250 萬元、50萬元之支
    票各1紙、另告訴人簽發面額為2,000 萬元之本票1紙交付予
    曾嶸富，以抵付房地價款，雙方並言明須於94年12月31日前
    完成全部買賣程序，否則以違約論，而告訴人僅支付被告25
    0萬元，其餘2,000萬元房地價款告訴人因未能如願貸得款項
    ，而遲未支付，為此，被告即另覓買主蔡逸民，被告並給予
    告訴人360 萬元之利潤，業經被告供承在卷，核與證人林桐
    助、林國勝代書證述相符，並有「94年8 月30日交易價格為
    二千三百萬元之不動產買賣契約書」影本、發票人為神州公
    司、面額分別為250萬元、50萬元之支票各1紙、發票人為告
    訴人面額為2,000萬元之本票1紙，及交易價格為2,650 萬元
    之不動產買賣契約書影本、94年12月2 日告訴人書寫已收取
    360萬元之字據影本（附於95年度偵字第19740號卷第111 頁
    ）在卷可資佐證，被告出售上開房地，並未違背其任務，亦
    未讓告訴人受有損失；且告訴人並非上開房地之所權人，難
    認其有處分上開房地之權限。故被告所為，核與刑法第 342
    條第1項之犯罪構成要件不合。
  (三)故公訴人所指被告此部分背信之犯罪事實，除證人即告訴人
    之證述外，並無其他補強證據足以補強被告自白之真實性；
    此外，檢察官並未再舉出其他證據，足以證明被告確有此部
    分背信之犯行存在，本院亦查無其他積極證據足以證明被告
    確有公訴人所指此部分之犯行，惟該部分與被告有罪部分有
    牽連犯之裁判上一罪關係，而不另為無罪之諭知，併予敘明
    。
參、被告經合法傳喚，無正當理由未於審判期日到庭，爰不待其
    到庭陳述，逕行判決。
據上論斷，應依刑事訴訟法第368條、371條，判決如主文。
本案經檢察官邱美育到庭執行職務。
中    華    民    國    98    年    3    月      19   日
            刑事第４庭    審判長法  官  陳筱珮
                                法  官  鄭水銓
                                法  官  周煙平
以上正本證明與原本無異。
如不服本判決，應於收受送達後10日內向本院提出上訴書狀，其
未敘述上訴之理由者並得於提起上訴後10日內向本院補提理由書
（均須按他造當事人之人數附繕本）「切勿逕送上級法院」。
                                書記官  陳秋雄
中    華    民    國    98    年    3     月    19    日
附表：
┌──┬──────────┬─────────┬────────┐
│編號│偽造之文書名稱      │偽造之署押（印文）│偽造欄位        │
├──┼──────────┼─────────┼────────┤
│ 1  │交易價格為二千五百萬│「曾嶸富」署押1 枚│立契約書人欄    │
│    │元之不動產買賣契約書│                  │乙方（出賣人）  │
├──┼──────────┼─────────┼────────┤
│ 2  │交易價格為二千五百萬│「蔡逸民」署押1 枚│立契約書人欄    │
│    │元之不動產買賣契約書│                  │甲方（承買人）  │
├──┼──────────┼─────────┼────────┤
│ 3  │交易價格為二千五百萬│「蔡逸民」印文7 枚│立契約書人、其他│
│    │元之不動產買賣契約書│                  │約定事項、騎縫處│
└──┴──────────┴─────────┴────────┘


司法院資訊處製作；財團法人民間司法改革基金會備份。
